臺灣臺南地方法院民事判決
109年度訴字第848號
原      告  陳金魚  
訴訟代理人  陳惠菊律師
被      告  陳國材  

            黃振德  

            黃振森  


            黃振霖  

            黃振崑  

            黃振龍  


            陳金能  

            陳春生  

            黃茂霖  



            黃金清  

            黃銘何  

            陳黃昭  

            蘇義順  

            蘇義益  

            蘇義清  

            蘇俊榮  

上列當事人間請求分割共有物事件，經本院於民國109年12月22
日言詞辯論終結，判決如下：
    主    文
被告蘇俊榮應就被繼承人蘇義德所有坐落臺南市○○區○○○段00000
地號、權利範圍20分之3之土地辦理繼承登記。
原告與被告陳國材、黃振德、黃振森、黃振霖、黃振崑、黃振龍
、陳金能、陳春生、黃茂霖、黃金清、黃銘何、陳黃昭共有坐落
臺南市○○區○○○段000地號、面積26,420平方公尺、同段442地號
、面積11,639平方公尺，應有部分全部之土地，合併分割如附圖
所示：其中編號A部分、面積5,709平方公尺之土地，分歸原告單
獨所有；編號B部分、面積5,709平方公尺之土地，分歸被告陳黃
昭單獨所有；編號C部分、面積5,709平方公尺之土地，分歸被告
陳春生單獨所有；編號D部分、面積5,709平方公尺之土地，分歸
被告陳金能單獨所有；編號E部分、面積15,223平方公尺之土地
，分歸被告陳國材、黃振德、黃振森、黃振霖、黃振崑、黃振龍
、黃茂霖、黃金清、黃銘何等九人共同取得，並按其原應有部分
比例保持共有。
原告與被告陳金能、陳黃昭、蘇義順、蘇俊榮（即蘇義德之繼承
人）、蘇義益、蘇義清共有坐落臺南市○○區○○○段00000地號、面
積650平方公尺，應有部分全部之土地，應予分割如附圖所示：
其中編號F部分、面積260平方公尺之土地，分歸原告與被告陳金
能、陳黃昭等三人共同取得，並按其原應有部分比例保持共有；
編號G部分、面積390平方公尺之土地，分歸被告蘇義順、蘇俊榮
（即蘇義德之繼承人）、蘇義益、蘇義清等四人共同取得，並按
其原應有部分比例保持共有。
原告與被告陳國材、黃振德、黃振森、黃振霖、黃振崑、黃振龍
、陳金能、陳春生、黃茂霖、黃金清、黃銘何、陳黃昭共有坐落
臺南市○○區○○○段000地號、面積1,639平方公尺，應有部分全部
之土地，應分割如附圖所示：其中編號H部分、面積983平方公尺
之土地，分歸原告與被告陳金能、陳春生、陳黃昭等四人共同取
得，並按其原應有部分比例保持共有，編號I部分、面積656平方
公尺之土地，分歸被告陳國材、黃振德、黃振森、黃振霖、黃振
崑、黃振龍、黃茂霖、黃金清、黃銘何等九人共同取得，並按其
原應有部分比例保持共有。
訴訟費用由兩造依附表二訴訟費用分擔比例欄所示之比例負擔。
    事實及理由
壹、程序方面：
一、按訴狀送達後，原告不得將原訴變更或追加他訴，但被告同
    意，請求基礎事實同一者，擴張或減縮應受判決事項之聲明
    者，不在此限；又被告於訴之變更或追加無異議，而為本案
    言詞辯論者，視為同意變更或追加，民事訴訟法第255條第1
    項第1款、第2款、第3款及第2項分別定有明文。原告起訴時
    ，原將潘賀、潘石定、蘇義德列為被告，請求將兩造（蘇俊
    榮除外）及該三人共有坐落臺南市○○區○○○段000○000○000○0
    0000○○○○地號名稱分稱各土地，並合稱系爭4筆土地）、342
    -1地號土地，予以分割如調字卷第29、31頁附圖所示，惟原
    告嗣具狀撤回分割342-1土地之請求，及對潘賀、潘石定之
    訴訟；另因蘇義德於起訴前業已死亡，乃追加其繼承人蘇俊
    榮為被告，並變更聲明為：㈠蘇俊榮應就被繼承人蘇義德所
    有坐落442-1地號、權利範圍20分之3之土地辦理繼承登記。
    ㈡原告與陳國材、黃振德、黃振森、黃振霖、黃振崑、黃振
    龍、陳金能、陳春生、黃茂霖、黃金清、黃銘何、陳黃昭共
    有坐落441地號、面積26,420平方公尺、同段442地號、面積
    11,639平方公尺，應有部分全部之土地，應予合併分割如白
    河地政事務所109年10月14日法囑土地字第044900號複丈成
    果圖（下稱附圖）所示，其中編號A部分、面積5,709平方公
    尺之土地，分歸原告單獨所有；編號B部分、面積5,709平方
    公尺之土地，分歸陳黃昭單獨所有；編號C部分、面積5,709
    平方公尺之土地，分歸陳春生單獨所有；編號D部分、面積5
    ,709平方公尺之土地，分歸陳金能單獨所有；編號E部分、
    面積15,223平方公尺之土地，分歸陳國材、黃振德、黃振森
    、黃振霖、黃振崑、黃振龍、黃茂霖、黃金清、黃銘何等九
    人共同取得，並按其原應有部分比例保持共有。㈢原告與陳
    金能、陳黃昭、蘇義順、蘇俊榮（即蘇義德之繼承人）、蘇
    義益、蘇義清共有坐落442-1地號、面積650平方公尺，應有
    部分全部之土地，應予分割如附圖所示，其中編號F部分、
    面積260平方公尺之土地，分歸原告與陳金能、陳黃昭等三
    人共同取得，並按其原應有部分比例保持共有；編號G部分
    、面積390平方公尺之土地，分歸蘇義順、蘇俊榮（即蘇義
    德之繼承人）、蘇義益、蘇義清等四人共同取得，並按其原
    應有部分比例保持共有。㈣原告與陳國材、黃振德、黃振森
    、黃振霖、黃振崑、黃振龍、陳金能、陳春生、黃茂霖、黃
    金清、黃銘何、陳黃昭共有坐落445地號、面積1,639平方公
    尺，應有部分全部之土地，應分割如附圖所示，其中編號H
    部分、面積983平方公尺之土地，分歸原告與陳金能、陳春
    生、陳黃昭等四人共同取得，並按其原應有部分比例保持共
    有，編號I部分、面積656平方公尺之土地，分歸陳國材、黃
    振德、黃振森、黃振霖、黃振崑、黃振龍、黃茂霖、黃金清
    、黃銘何等九人共同取得，並按其原應有部分比例保持共有
    。原告前開聲明之變更，核屬請求基礎事實同一及減縮應受
    判決事項聲明，且被告無異議而為本案言詞辯論，視為同意
    原告訴之變更追加，參諸前揭規定，應予准許。
二、被告黃振森、黃振霖、黃振龍、陳春生、黃金清、蘇義順、
    蘇義益、蘇義清、蘇俊榮經合法通知，未於言詞辯論期日到
    場；被告陳國材、黃振德、黃振崑、陳金能、黃茂霖、黃銘
    何、陳黃昭經合法通知，未於最後言詞辯論期日到場，均核
    無民事訴訟法第386條所列各款情形，爰依原告之聲請，由
    其一造辯論而為判決。
貳、實體方面：
一、原告主張：系爭4筆土地為兩造共有，應有部分如附表一所
    示。系爭4筆土地使用分區為山坡保育區，使用地類別為農
    牧用地，雖為農業發展條例（下稱農發條例）第16條之耕地
    ，惟系爭4筆土地均為農發條例89年1月4日修正施行前之共
    有耕地，依同條例第16條第4款之規定得分割為單獨所有，
    因此本件並無不能分割之情事，亦未訂有不可分割之約定，
    惟無法達成分割之協議，爰依民法第823條、第824條規定，
    請求裁判分割。並聲明：如主文第1至4項所示。
二、被告方面：
　㈠陳國材未於最後言詞辯論期日到庭，惟曾到庭陳稱：同意分
    割，且同意原告提出之分割方案。
　㈡黃振德、黃振崑未於最後言詞辯論期日到庭，惟曾到庭陳稱
    ：同意分割，希望保留祖厝及通往祖厝的道路。
　㈢陳金能、陳黃昭未於最後言詞辯論期日到庭，陳春生未於言
    詞辯論期日到庭，惟曾提出書狀表示：同意原告提出之分割
    方案，且願就445、442-1土地分得部分與原告保持共有。
　㈣黃茂霖、黃銘何未於最後言詞辯論期日到庭，惟曾到庭陳稱
    ：同意分割，但不同意原告提出之分割方案。
　㈤黃振森、黃振霖、黃振龍、黃金清、蘇義順、蘇義益、蘇義
    清、蘇俊榮未於言詞辯論期日到場，亦未提出書狀作何聲明
    及陳述。
三、得心證之理由：
  ㈠按分割共有物，性質上為共有人間應有部分之交換，自屬處
    分行為，以各共有人之處分權存在為前提，故提起分割共有
    物之訴，參與分割之當事人以全體共有人為限，而各共有人
    之應有部分應以土地登記簿上所記載者為準。依民法第759
    條規定，共有不動產之共有人中有人死亡時，於其繼承人未
    為繼承登記以前，固不得分割共有物，但為求訴訟之經濟起
    見，可許原告就請求繼承登記及分割共有物之訴合併提起，
    即以一訴請求該死亡之共有人之繼承人辦理繼承登記並請求
    該繼承人於辦理繼承登記後，與原告及其餘共有人分割共有
    之不動產，此不但符合訴訟經濟原則，亦與民法第759條及
    強制執行法第130條規定之旨趣無違（最高法院69年台上字
    第1012號判決意旨、最高法院70年度第2次民事庭會議決議
    〈二〉意旨參照）。經查，442-1土地原共有人蘇義德於82年5
    月1日死亡，蘇俊榮為蘇義德之繼承人，無拋棄繼承，亦未
    辦理繼承登記等情，有土地登記謄本、蘇義德除戶謄本、蘇
    俊榮戶籍資料、繼承系統表在卷可稽（卷一第163-165、281
    、505-506頁），堪可認定。故原告提起本件分割共有物之
    訴，併為請求蘇俊榮就其被繼承人蘇義德所有442-1土地、
    應有部分20分之3辦理繼承登記，核屬有據，應予准許。
  ㈡按各共有人，除法令另有規定，或因物之使用目的不能分割
    ，或契約訂有不分割之期限者外，得隨時請求分割共有物；
    共有物之分割，依共有人協議之方法行之；分割之方法不能
    協議決定，或於協議決定後因消滅時效完成經共有人拒絕履
    行者，法院得因任何共有人之請求，命為以原物分配於各共
    有人，但各共有人均受原物之分配顯有困難者，得將原物分
    配於部分共有人，又原物分配顯有困難時，得變賣共有物，
    以價金分配於各共有人；或以原物之一部分分配於各共有人
    ，他部分變賣，以價金分配於各共有人；以原物為分配時，
    如共有人中有未受分配，或不能按其應有部分受分配者，得
    以金錢補償之；以原物為分配時，因共有人之利益或其他必
    要情形，得就共有物之一部分仍維持共有，民法第823條第1
    項、第824條第1至4項分別定有明文。系爭4筆土地為兩造依
    附表一所示之應有部分比例共有，有土地登記謄本可稽（卷
    一第497-510頁）。本件無人具狀陳明共有人間有何就系爭4
    筆土地不為分割之約定，或因物之使用目的不能分割之情事
    ，原告起訴請求裁判分割系爭4筆土地，自屬有據。
  ㈢復按法院定共有物分割之方法，固可由法院自由裁量，惟應
    斟酌各共有人之意願、利害關係、共有物之性質、分割後之
    經濟效用及公共利益等為公平決定（最高法院81年度台上字
    第16號、89年度台上字第724號判決意旨參照）。又分割共
    有物究以原物分割或變價分割為適當，法院應斟酌當事人意
    願、共有物之使用情形、經濟效用及全體共有人之利益等情
    形而為適當之分割，不受共有人所主張分割方法之拘束（最
    高法院88年度台上字第600號、87年度台上字第1402號判決
    要旨參照）。查442-1土地西南側臨接柏油道路（442-2土地
    ），其上現況為雜木叢生，現無人種植使用；442土地沿著4
    42-2土地上之柏油道路，由西往東分別依序為：⒈陳金能種
    植竹筍園、⒉陳黃昭種植龍眼樹、⒊陳金魚種植龍眼樹、⒋黃
    振德、黃振森、黃振霖、黃振崑、黃振龍五人管理使用之土
    地，現為雜木，無人種植（其使用範圍由三溪高分15電桿至
    三溪高分17電桿），442土地西北側搭設有一雞舍，現由陳
    國材、黃振德等5人、黃茂霖等3人共同出租予他人作雞舍使
    用；441土地靠近西側位置，現設有一條水泥道路，與442-2
    道路相連，該水泥道路為共有人等設置之預留道路，供黃振
    德等人所有坐落在441土地上之祖厝、雞舍對外使用通行，
    雞舍現係出租予他人使用；445土地上現坐落一雞舍，由鐵
    網圍籬圍住，此部分現亦由陳國材、黃振德等5人、黃茂霖
    等3人共同出租予他人使用等情，業經本院會同兩造及地政
    機關測量人員至現場勘驗無訛，製有勘驗筆錄、現場照片、
    現場概略位置圖及臺南市白河地政事務所109年9月7日所測
    字第1090084681號函所檢附之土地複丈成果圖附卷可參（卷
    一第311-359頁），此部分事實，亦堪認定。
  ㈣原告主張如附圖所示之分割方案，乃將441、442土地合併分
    割，分為A至E等五部分，442-1土地則分為F、G等二部分，4
    45土地分為H、I等二部分，其中黃振德等人所有之祖厝坐落
    於441、442土地合併分割後由黃振德等人取得之土地上，且
    兩造取得之土地均屬方正完整，此方案復為多數共有人所同
    意。因此，本院審酌系爭4筆土地之前揭使用現況及其四鄰
    土地情形，並考量系爭4筆土地之經濟效用、分得土地之利
    用價值及全體共有人之公平利益等一切情狀，認系爭4筆土
    地按附圖所示之分割方法為分割，尚屬允當，爰判決如主文
    第2至4項所示。
四、按應有部分有抵押權或質權者，其權利不因共有物之分割而
    受影響。但有下列情形之一者，其權利移存於抵押人或出質
    人所分得之部分：一、權利人同意分割。二、權利人已參加
    共有物分割訴訟。三、權利人經共有人告知訴訟而未參加，
    民法第824條之1第2項定有明文。又關於抵押權移存於抵押
    人所分得部分，祇要符合民法第824條之1第2項但書各款規
    定，應屬法律規定之法定效果，無庸當事人為任何聲明，縱
    有聲明，法院亦無庸於判決主文內諭知，僅於判決理由中說
    明已足。陳金能於75年間將其對441土地之應有部分設定抵
    押權登記予訴外人臺灣土地銀行股份有限公司（下稱土地銀
    行），有土地登記謄本可參，而土地銀行經告知訴訟，未聲
    明參加訴訟，揆諸前揭規定，受訴訟告知人之抵押權自僅得
    轉載於陳金能所分得之部分，附此敘明。
五、末按因共有物分割、經界或其他性質上類似之事件涉訟，由
    敗訴當事人負擔訴訟費用顯失公平者，法院得酌量情形，命
    勝訴之當事人負擔其一部，民事訴訟法第80條之1定有明文
    。系爭4筆土地分割方法係本院考量全體共有人利益，認以
    原告所提出如附圖所示之分割方案予以分割，應屬可採，可
    見兩造均同受其利，若全由敗訴之當事人負擔訴訟費用則顯
    失公平，爰依前揭規定，就訴訟費用命由兩造按如附表二所
    示之比例負擔。
六、本件為判決基礎之事證已臻明確，兩造其餘之攻擊或防禦方
    法及所用之證據，經本院斟酌後，認為均不足以影響本判決
    之結果，爰不逐一論列，附此敘明。
七、訴訟費用負擔之依據：民事訴訟法第80條之1。
中　　華　　民　　國　　110 　年　　1 　　月　　5 　　日
                    民事第五庭  法　官  張家瑛
以上正本係照原本作成。
如不服本判決，應於判決送達後20日內向本院提出上訴狀。如委
任律師提起上訴者，應一併繳納上訴審裁判費。
中　　華　　民　　國　　110 　年　　1 　　月　　5 　　日
                                書記官  陳雅婷  
　　　　　　　　　
附表一
 地號 441 442 445 442-1  面積(平方公尺) 26,420 11,639 1,639 650 編號 共有人姓名/權利範圍     1 陳金魚 3/20 3/20 3/20 1/10 2 陳國材 1/5 1/5 1/5  3 黃振德 1/50 1/50 1/50  4 黃振森 1/50 1/50 1/50  5 黃振霖 1/50 1/50 1/50  6 黃振崑 1/50 1/50 1/50  7 黃振龍 1/50 1/50 1/50  8 陳金能 3/20 3/20 3/20 1/5 9 陳春生 3/20 3/20 3/20  10 黃茂霖 1/30 1/30 1/30  11 黃金清 1/30 1/30 1/30  12 黃銘何 1/30 1/30 1/30  13 陳黃昭 3/20 3/20 3/20 1/10 14 蘇義順    3/20 15 蘇義益    3/20 16 蘇義清    3/20 17 蘇俊榮 【蘇義德應有部分】    3/20 
　　
附表二　　　　　　　　　
編號 共有人 訴訟費用負擔比例 1 陳金魚 601975/0000000 2 陳國材 793953/0000000 3 黃振德 79395/0000000 4 黃振森 79395/0000000 5 黃振霖 79395/0000000 6 黃振崑 79395/0000000 7 黃振龍 79395/0000000 8 陳金能 608475/0000000 9 陳春生 595475/0000000 10 黃茂霖 132324/0000000 11 黃金清 132324/0000000 12 黃銘何 132324/0000000 13 陳黃昭 601975/0000000 14 蘇義順 9750/0000000 15 蘇義益 9750/0000000 16 蘇義清 9750/0000000 17 蘇俊榮（即蘇義德之繼承人） 9750/0000000